【裁判字號】    97,消債抗,135
【裁判日期】    980202
【裁判案由】    更生事件之抗告
【裁判全文】
臺灣臺南地方法院民事裁定           97年度消債抗字第135號
抗  告  人  甲○○
                        5
代  理  人  王燕玲律師
上列抗告人因聲請更生事件，對於民國97年11月10日本院97年度
消債更字第960號裁定提起抗告，本院裁定如下：
    主  文
原裁定廢棄。
抗告人甲○○自民國九十八年二月二日十七時起開始更生程序。
    理  由
一、抗告人於原審聲請意旨略以：抗告人雖於民國95年3月27日
    與最大債權金融機構（安泰銀行）成立債務協商，約定每月
    應償還新台幣（下同）19,283元，然因協商成立當時，台東
    企銀（現改為荷蘭銀行）不同意協商金額而未納入協商機制
    ，故抗告人除須按月繳納19,283元協商款外，尚遭台東企銀
    自抗告人之郵局帳戶扣款約6,800元，抗告人當時每月實領
    薪資為45,859元，致抗告人每月僅餘約19,776元左右之金額
    ，實無法供全家人生活所需。然抗告人不願輕易毀諾，故多
    次向親友籌措，盡力於期限內繳納完畢，惟因親友之能力有
    限，幾個月後已無力再支援抗告人，96年l月因無法繳納協
    商款而漏繳1期，惟於2月就趕快繳了當期協商款，但於月底
    接到安泰銀行打電話來，要求抗告人再補足1月漏繳的協商
    款，等於1次要繳足2個月近4萬元，若支出該費用，抗告人
    將難以維持家庭生活所需，故曾致電安泰銀行請求可否讓抗
    告人先繳1期，漏繳部分以後再分期補繳，但遭安泰銀行拒
    絕。抗告人本因家中無可以協助家務及照顧行動不便老母之
    主婦，致常使年邁生病之母親獨自在家，抗告人奔波於家庭
    及工作之間，心力交瘁，幸遇到現配偶願與抗告人共扶持，
    幫忙照顧母親及家庭，故於96年2月再婚，惟抗告人經濟負
    擔更形加重，以致自96年3月起無法1次繳納2期之協商款而
    毀諾。抗告人無法再按協商金額繳納，情非得已，並非惡意
    毀諾，實有不歸責於抗告人之事由，致履行顯有重大困難，
    為此，依消費者債務清理條例提出本件更生之聲請等語。
二、原裁定意旨略以：
（一）抗告人之母蔡黃清秀96年度之利息所得為1,843元，名下
      有房屋1棟、土地1筆（財產總值為1,666,679元），每年
      尚領有退役俸、年慰問金及重陽禮金共159,540元，依抗
      告人母親之財產狀況，難認其有不能維持生活而有受抗告
      人扶養之必要。況「負扶養義務者有數人，而其親等同一
      時，應各依其經濟能力，分擔義務。」此觀民法第1115條
      第3項規定即明。是若抗告人因需償還其無擔保債務，致
      其經濟能力較差，亦非不得由經濟能力較佳之兄弟姊妹負
      擔較多之扶養義務。
（二）抗告人每月薪資50,844元扣除個人生活費9,829元、2名子
      女扶養費13,000元後之餘額尚有28,015元（計算式：0000
      0－0000－00000＝28015），並非不能履行抗告人依債務
      協商約定每月應償還之款項19,283元，亦非不能負擔每月
      遭台東企銀自抗告人郵局帳戶所扣得之款項約6,800元。
三、抗告意旨略以：
（一）抗告人母親蔡黃清秀名下房地係因眷村老舊改建後分配換
      得，並非自行購得。抗告人並無自有房屋，而係與母親共
      同居住，母親雖領有退役俸，然該收入主要作為母親就醫
      與補貼看護費用，所餘有限。又因抗告人與母親同住，抗
      告人減輕房租負擔，故除長兄有與抗告人共同負擔扶養費
      外，實無法再請求其餘姊妹來共同分擔扶養義務。
（二）抗告人雖曾於消費者債務清理條例施行前，與各債權銀行
      就無擔保債務成立協商，約定每月清償19,283元，然尚有
      未加入協商之荷蘭銀行及日盛銀行每月扣款合計16,813元
      （抗告人於原審漏未就日盛銀行債權主張之）。抗告人平
      均每月收入約50,844元，縱不計算抗告人母親之扶養支出
      ，然扣除個人生活費9,829元、子女扶養費13,000元後，
      亦不足以支付之前與債權銀行就無擔保債務成立之每月償
      還19,283元之協商。為此依法提起抗告，請求廢棄原裁定
      等語。
四、經查：
（一）按債務人不能清償債務或有不能清償之虞，且無擔保或無
      優先權之債務總額未逾1200萬元者，於法院裁定開始清算
      程序或宣告破產前，得向法院聲請更生。法院開始更生程
      序之裁定，應載明其年、月、日、時，並即時發生效力，
      消費者債務清理條例第3條、第42條第1項、第45條第1項
      定有明文。
（二）抗告人主張95年協商時有荷蘭銀行及日盛銀行之債權未加
      入協商，該兩筆債權每月共扣款16,813元。經查：上開兩
      筆債權因均為有信用保險之借款，故未納入95年協商範圍
      內，有荷蘭銀行及日盛銀行陳報狀各1份在卷可稽。又抗
      告人於95年3月27日與債權銀行成立債務協商時，除依約
      每月應償還債權銀行19,283元外，每月尚須償還台東企銀
      （現改為荷蘭銀行）6,800元左右、日盛銀行8,400元左右
      ，有抗告人提出活期存款存摺內頁影本2份在卷可稽。是
      抗告人主張其於95年3月27日與債權銀行成立債務協商時
      ，除依約每月應償還債權銀行19,283元外，每月尚須償還
      台東企銀（現改為荷蘭銀行）及日盛銀行共15,200元，應
      可採信。
（三）抗告人主張其每月薪資收入約50,844元，負債總額為2,61
      9,166元，均為無擔保或無優先權之債務，名下並無任何
      財產。抗告人曾於消費者債務清理條例施行前，與各債權
      銀行就無擔保債務成立協商，約定每月償還19,283元。抗
      告人僅係一般消費者，並未從事營業之事實，業據提出債
      權人清冊、財產及收入狀況說明書、戶籍謄本、財團法人
      金融聯合徵信中心當事人資料回覆書、協議書、無擔保債
      務還款計劃、薪資表1份為證，堪認抗告人確已達不能清
      償債務或有不能清償之虞之程度。
（四）按債務人對於金融機構因消費借貸、自用住宅借款、信用
      卡或現金卡契約而負債務，在聲請更生或清算前，應提出
      債權人清冊，以書面向最大債權金融機構請求協商債務清
      償方案，並表明共同協商之意旨。債務人與金融機構協商
      成立者，不得聲請更生或清算。但因不可歸責於己之事由
      ，致履行顯有重大困難者，不在此限，消費者債務清理條
      例第151條第1、5項定有明文。抗告人雖曾於消費者債務
      清理條例施行前，與各債權銀行就無擔保債務成立協商，
      約定每月償還19,283元，然抗告人平均每月收入約50,844
      元，而台灣省97年每月每人最低生活費係9,829元，有內
      政部歷年最低生活費一覽表1份在卷可稽，抗告人每月所
      領之薪資扣除其最低生活費9,829元、子女扶養費13,000
      元、償還台東企銀（現改為荷蘭銀行）及日盛銀行共15,2
      00元後，僅餘12,815元（00000－0000－00000－0000－00
      00＝12815），已不足支付其之前與各債權銀行就無擔保
      債務成立協商所約定每月應償還之19,283元。因此抗告人
      主張其係因上開不可歸責於己之事由，致履行與債權銀行
      成立之協議顯有重大困難，堪予採信。
五、綜上所述，抗告人僅係一般消費者，並未從事營業，其已達
    不能清償債務或有不能清償之虞之程度，其中無擔保或無優
    先權之債務，在1200萬元以下，之前雖與各債權銀行達成協
    議，但因不可歸責於己之事由，致履行上開協議顯有重大困
    難，且未經法院裁定開始清算程序或宣告破產，又查無消費
    者債務清理條例第6條第3項、第8條或第46條各款所定駁回
    更生聲請之事由存在，則抗告人聲請更生，應屬有據。原裁
    定駁回抗告人更生之聲請，尚有未洽，抗告意旨指摘原裁定
    不當，求予廢棄，為有理由，應由本院將原裁定廢棄，並裁
    定抗告人甲○○自98年2月2日17時起開始更生程序。
六、據上論結，本件抗告為有理由，依消費者債務清理條例第15
    條，民事訴訟法第492條、第78條，裁定如主文。
中    華    民    國    98    年    2     月    2     日
                  民事第一庭    審判長法  官  楊清安
                                      法  官  孫玉文
                                      法  官  蘇正賢
以上正本係照原本作成
本件不得再抗告
本裁定已於98年2月2日17時公告。
中    華    民    國    98    年    2     月    2     日
                                      書記官  陳美萍


司法院資訊處製作；財團法人民間司法改革基金會備份。
